臺灣高等法院臺南分院民事判決　96年度上易字第52號
上　訴　人　雲林縣大埤鄉農會
法定代理人　丙○○
訴訟代理人　潘欣欣　律師
複 代 理人　林彥百　律師
被 上 訴人　乙○○
　　　　　　甲○○
共　　　同
訴訟代理人　陳中堅　律師
上列當事人間請求塗銷所有權移轉登記事件，上訴人對於中華民
國九十五年十二月二十六日臺灣雲林地方法院第一審判決（九十
五年度訴字第二七九號）提起上訴，本院於九十六年六月五日言
詞辯論終結，判決如下：
      主      文
上訴駁回。
第二審訴訟費用由上訴人負擔。
      事  實  及  理  由
一、上訴人主張：被上訴人乙○○於民國八十四年四月七日，以
    坐落雲林縣大埤鄉○○○段一一之七地號土地，及其上建號
    一三五號建物向渠抵押借款新台幣（下同）九百六十萬元。
    因被上訴人乙○○並未按時繳款，雙方乃於八十七年十二月
    十五日訂立變更借據契約而更改還款條件，惟被上訴人乙○
    ○仍未依約履行。經渠於九十年間向法院聲請核發支付命令
    確定，並經渠聲請執行法院對於乙○○財產為強制執行仍未
    獲償；迄至九十四年五月十二日之日止，被上訴人乙○○尚
    欠渠本金、利息及違約金合計共一千二百九十八萬三千五百
    二十六元之借款債務。詎被上訴人乙○○竟於九十四年四月
    二十八日將其所有坐落同段九二二地號土地（下稱系爭土地
    ）贈與其子即被上訴人甲○○，並於同年五月十二日辦妥所
    有權移轉登記予甲○○名下；被上訴人乙○○所為上開無償
    行為，有害及渠之借款債權。為此，本於民法第二百四十四
    條第一項及第四項規定，提起本訴，求為命撤銷被上訴人二
    人間就系爭土地所為之債權行為及物權行為，被上訴人甲○
    ○並應塗銷系爭土地移轉登記之判決。原審為其敗訴判決，
    尚有未合；並聲明：(一)原判決廢棄。(二)被上訴人乙○○與甲
    ○○間，就系爭土地所為贈與之債權行為及物權行為均撤銷
    。(三)被上訴人甲○○應將系爭土地以贈與為原因之所有權移
    轉登記予以塗銷，回復所有權人為被上訴人乙○○名義。(四)
    第一、二審訴訟費用由被上訴人負擔。
二、被上訴人則以：被上訴人乙○○就上開田子林段一一之七地
    號土地及其上建號一三五號建物，設定本金最高限額一千一
    百五十二萬元抵押權，足見所提供之擔保物價值應在此之上
    ，縱嗣後不動產行情滑落，亦難認被上訴人乙○○有何詐害
    債權之行為。且乙○○於九十四年五月十二日將系爭土地以
    贈與為原因，移轉登記予甲○○名下時，乙○○與訴外人劉
    泰然之資產價值尚有二千餘萬元；況上訴人以被上訴人乙○
    ○及訴外人劉泰然、劉慶哲為執行債務人，聲請執行法院對
    於乙○○、劉泰然之財產查封拍賣結果，業經以二千零十萬
    元價格拍定，拍賣所得既已超過被上訴人乙○○積欠上訴人
    及訴外人王文凱、盧劉金蘭等人之債務總額一千六百十九萬
    八千三百三十三元，足見上訴人之債權並未遭受損害。被上
    訴人乙○○將系爭土地贈與被上訴人甲○○，並無何害及上
    訴人之債權等情詞，資為抗辯；並聲明：(一)上訴駁回。(二)第
    二審訴訟費用由上訴人負擔。
三、兩造不爭執之事實：
（一）被上訴人乙○○於八十四年四月七日，邀同訴外人劉泰然
      為連帶保證人，向上訴人借款九百六十萬元。嗣部分清償
      後，乙○○於八十七年十二月十五日就上開借款債務向上
      訴人申請分期攤還，並邀同劉泰然、劉慶哲為連帶保證人
      ，由雙方另定變更借據契約，變更分期攤還條件及日期。
      迄至九十年二月十五日止，被上訴人乙○○尚欠上訴人借
      款本金八百十六萬元，及按變更分期攤還條件前之貸款利
      率計算之利息、違約金。
（二）被上訴人乙○○於九十四年四月二十八日將其所有坐落雲
      林縣大埤鄉○○○段九二二地號、面積六四七平方公尺田
      地，贈與其子即被上訴人甲○○，並於同年五月十二日辦
      妥所有權移轉登記予甲○○名下。
（三）上訴人先後就被上訴人乙○○，及訴外人劉泰然之財產聲
      請法院強制執行均無結果而未受償分文後，再於九十四年
      九月十三日，就被上訴人乙○○及訴外人劉泰然之財產聲
      請強制執行，現由雲林地院以九十四年度執字第一０二三
      五號受理在案。
（四）訴外人王文凱與被上訴人乙○○及劉泰然間之債權債務關
      係，經雲林地院另案達成訴訟上和解，由被上訴人乙○○
      與訴外人劉泰然連帶給付王文凱一百五十萬元，及自八十
      八年九月二十七日起至清償日止，按年息百分之六計算之
      利息。
（五）訴外人盧劉金蘭以其對於被上訴人乙○○，在一百萬元及
      自九十一年四月三日起至清償日止，按年息百分之六．七
      計算利息範圍內之債權，向雲林地院九十四年度執字第一
      ０二三五號執行事件，聲明參與分配並行使對於大埤鄉○
      ○○段八五五地號土地之第一順位抵押權。
（六）被上訴人乙○○於九十四年五月十二日，將系爭土地辦理
      所有權移轉登記予甲○○名下時，上訴人對於乙○○之債
      權總額為一千二百九十八萬三千五百二十六元；訴外人王
      文凱對於乙○○之債權總額為二百萬六千四百六十五元；
      訴外人盧劉金蘭對於乙○○之債權總額為一百二十萬八千
      三百四十二元；合計上開三人之債權金額共為一千六百十
      九萬八千三百三十三元。
（七）上開事實，有上訴人於原審提出而為被上訴人所不爭之借
      據、一一之七地號土地、一三五建號建物登記謄本、分期
      攤還申請書、變更借據契約、雲林地院九十年度促字第六
      三九０號支付命令、確定證明書、雲林地院雲院慶九十執
      乙字第五八九七號債權憑證、執行法院公告、九二二地號
      土地登記謄本、債務計算表等件存卷（原審卷第五頁至第
      十八頁、第八十五頁）可稽，並經本院依職權調閱雲林地
      院九十年度執字第五八九七號、九十二年度執字第一一九
      九一號執行卷宗，及九十四年度執字第一０二三五號執行
      影印卷宗（含參與分配影印卷宗）查明屬實，且為兩造所
      不爭，均堪信實。
四、上訴人另主張被上訴人乙○○於上揭時地，將系爭土地贈與
    被上訴人甲○○之無償行為，有害及其債權等語，則為被上
    訴人否認，並以上情置辯；是本件被上訴人乙○○將系爭土
    地以贈與為原因，辦理所有權移轉登記予被上訴人甲○○，
    是否有害及上訴人之債權，厥為本件訴訟首應審究之爭點。
五、按債務人所為之無償行為，有害及債權者，債權人得聲請法
    院撤銷之。債權人依第一項或第二項之規定聲請法院撤銷時
    ，得並聲請命受益人或轉得人回復原狀，民法第二百四十四
    條第一項、第四項前段分別定有明文；其中法文所示「有害
    及債權」者，係指債務人陷於無資力之狀態而言。至按債務
    人之行為有害及債權之事實，必須於行為時存在，倘債務人
    於行為時仍有足以清償債務之財產，僅因日後之經濟變動，
    致其財產減少不足清償債務者，尚難認其行為係有害及債權
    之行為，自屬當然（參照最高法院九十二年度台上字第八二
    一號判決要旨）。本件上訴人既主張被上訴人乙○○於九十
    四年四月二十八日將系爭土地贈與被上訴人甲○○，並於同
    年五月十二日辦妥所有權移轉登記予被上訴人甲○○名下，
    其所為無償行為有害及上訴人之債權者，參諸上開說明，被
    上訴人乙○○上開贈與之無償行為是否有害及上訴人債權？
    自應以被上訴人乙○○所為上開行為時，是否致被上訴人乙
    ○○陷於無資力之狀態，為判準之時點。
六、經查：
（一）被上訴人乙○○於九十四年間，其名下不動產計有：雲
      林縣大埤鄉○○○段一一之七地號建地、同段八五五地
      號田地、同段八五九地號建地、同段八六四地號田地
      、同段一一之二地號道路用地（異動日期：七十六年二
      月三日）、同段九五之二地號道路用地（異動日期：七
      十六年二月三日）、同段一０六之二地號道路用地（異
      動日期：七十六年二月三日）、門牌號碼：雲林縣大埤
      鄉○○路五二號房屋、門牌號碼：雲林縣大埤鄉○○路
      五三號房屋乙節，此有「稅務電子閘門財產所得調件明細
      表」附卷（原審卷第三一、三二頁）可參。
（二）再上揭一一之七地號土地，係於五十六年十一月一日由
      乙○○因買賣而取得，並於八十一年九月二日將上開土地
      ，連同訴外人劉泰然所有一三五建號建物（即門牌號碼：
      雲林縣大埤鄉浮潭五一號房屋），設定本金最高限額一千
      一百五十二萬元抵押權予上訴人；同段八五五地號田地
      、係於五十七年二月二十六日因土地重劃而由被上訴人乙
      ○○取得，並於九十一年四月九日設定權利價值為一百萬
      元之普通抵押權予訴外人盧劉金蘭；同段八五九地號建
      地，係於六十六年十二月二十二日由乙○○因買賣而取得
      ，嗣連同訴外人劉泰然所有七０、七一、一三五建號建物
      （即浮潭五一號房屋），及被上訴人乙○○所有七二、七
      三建號建物（即浮潭五二號房屋），一併設定權利價值為
      二百二十萬元之普通抵押權予第三人蔡新昌，其後抵押權
      則由訴外人王文凱於九十五年二月二十四日受讓而取得；
      同段八六四地號田地，係於五十七年二月二十六日因土
      地重劃由被上訴人乙○○取得，並於九十二年三月七日設
      定本金最高限額三百萬元抵押權予訴外人吳明賢等。上情
      有上訴人於原審及本院審理時提出而為被上訴人所不爭之
      土地及建物登記謄本在卷（原審卷第十九頁、本審卷第三
      十頁至第三二頁、第六八頁至第七五頁）可憑。
（三）又上訴人於九十年間，執雲林地院九十年度促字第六三九
      ０號確定支付命令為執行名義，聲請雲林地院對於債務人
      乙○○、劉泰然及訴外人劉慶哲之財產，在本金八百一十
      六萬元，及自九十年二月十五日起至清償日止之利息及違
      約金範圍內為執行；經雲林地院以九十年度執字第五八九
      七號受理後，就執行債務人乙○○所有同段一一之七、八
      五九地號、及其上門牌號碼：浮潭五二號建物（即建物建
      號七二、七三號），併同段九二二地號土地為強制執行後
      ，囑託鑑價機關就上開不動產鑑價結果，其中一一之七地
      號土地為三百三十五萬五千元，八五九地號土地為一千二
      百三十七萬五千元、九二二地號土地為九十七萬零五百元
      ，至於七二建號建物為三十七萬八千六百五十八元、七三
      建號建物為十九萬五千八百零五元。嗣執行法院於詢問執
      行當事人後，除就七二建號建物提高為四十六萬三千元，
      七三建號建物提高為十九萬六千元外，其餘則以鑑定價格
      核定為第一次拍賣底價等情，有本院依職權調取內附支付
      命令、雲林縣政府大埤鄉公所九十一年三月二十九日函送
      「建築物鑑價詳細表」、雲林縣政府九十一年四月二十五
      日土地價格鑑定書、拍賣公告等件之上揭執行卷宗在卷可
      佐。
（四）上揭九十年度執字第五八九號執行事件，因執行無效果而
      由執行法院於九十二年九月十九日核發內載：「執行債務
      人乙○○、劉泰然、劉慶哲應連帶給付上訴人之債權本金
      為八百十六萬元及自九十年二月十五日起至清償日止之利
      息及違約金予上訴人」之債權憑證後，上訴人於九十二年
      十月間，另行聲請執行法院就被上訴人乙○○所有九二二
      、八五九、一一之七地號土地再為強制執行，經雲林地院
      以九十二年度執字第一一九九一號執行事件受理後，參考
      上開土地最後拍賣價格而核定為第一次拍賣之底價，其中
      ：八五九地號土地為九百四十五萬元、一一之七地號
      土地為二百五十六萬二千元、七二建號建物為三十四萬
      七千元、七三建號建物為十三萬六千元。嗣歷經三次公
      開拍賣均未拍定，而行特別拍賣程序時則核定底價為：
      八五九地號土地：七百六十五萬五千元、一一之七地號
      土地：二百零七萬六千元、七二建號建物：二十八萬二
      千元、七三建號建物：十一萬一千元。因於九十四年二
      月二十二日屆滿時仍未拍定，依法視為上訴人撤回該不動
      產部分之執行，而由執行法院予以啟封等情，亦有本院依
      職權調取內附債權憑證、拍賣公告、塗銷查封登記函等件
      之上揭執行卷宗在卷可憑。
（五）上訴人於九十四年九月十三日，再執上揭債權憑證為執行
      名義，對於被上訴人乙○○及訴外人劉泰然、劉慶哲之財
      產為強制執行，經雲林地院另案以九十四年度執字第一０
      二三五號執行事件受理後，就：被上訴人乙○○所有八
      五五、八五九、一一之七地號土地，及七二、七三建號建
      物（含臨時建號二九五號【坐落八五九地號土地上，為浮
      潭五二號房屋之增建物】；訴外人劉泰然所有同段八五
      六地號土地，及一三五、七０、七一建號建物（含臨時建
      號二九五號【坐落八五九地號土地上，為浮潭五二號房屋
      之增建物】；訴外人劉泰然所有臨時建號二九三號增建
      物【坐落一一之七地號土地，為浮潭五一號建物之增建物
      】、臨時建號二九四號增建物【坐落一一之七、八五九地
      號土地上，為浮潭五一號建物之倉庫】；乙○○與劉泰
      然共有臨時建號二九六、二九七號增建物【基地分別坐落
      於一一之七、八五五、八五六、八五七、八五八、八五九
      地號土地上之倉庫】；連同動產等財產為查封強制執行
      ；執行期間並由債權人即訴外人盧劉金蘭及上訴人聲明參
      與分配，以行使各自對於八五五地號土地（抵押權人盧劉
      金蘭）、一一之七地號土地及一三五建號建物（抵押權人
      為上訴人）之第一順位抵押權。嗣經執行法院囑託雲林縣
      不動產估價師聯合會於九十四年十二月間鑑價結果，其中
      ：八五五地號土地為一百四十五萬六千元、八五九地
      號土地為一千七百零一萬七千元、一一之七地號土地四
      百六十一萬三千元、八六四地號土地為二百五十三萬七
      千元。其後執行法院於九十六年三月三十日進行特別拍賣
      程序時，則由上訴人以總價二千零十萬元，就被上訴人乙
      ○○及訴外人劉泰然之上開財產全部拍定買受等情，則有
      雲林地院檢送內附土地鑑定表之九十四年度執字第一０二
      三五號執行影印卷宗（含參與分配影印卷），及被上訴人
      提出而為上訴人所未爭之執行處拍定通知書在卷（本審卷
      第八七、八八頁）可證。
（六）綜參上開各情：
    (1)被上訴人乙○○於九十四年四月二十八日將系爭土地贈與
      被上訴人甲○○，並於同年五月十二日辦妥所有權移轉登
      記予甲○○名下時，其所有名下之不動產，除系爭九二二
      地號土地外，另有上揭田子林段一一之七地號建地、八五
      五地號田地、八五九地號建地、八六四地號田地，及一一
      之二、九五之二、一０六之二等三筆地號之道路用地，併
      門牌號碼雲林縣大埤鄉浮潭五二號、五三號房屋等等；上
      訴人主張被上訴人乙○○除系爭土地及八五五、八五九、
      一一之七、八六四等地號土地外，並無其他財產云云，委
      不足採。
    (2)被上訴人乙○○所有一一之七地號建地、八五九地號建地
      建號七二、七三號建物於九十一年三月、四月間經鑑定機
      關鑑價結果，一一之七地號土地價值三百三十五萬五千元
      ，八五九地號土地價值更達一千二百三十七萬五千元，至
      於七二建號建物為三十七萬八千六百五十八元、七三建號
      建物為十九萬五千八百零五元，合計被上訴人乙○○上開
      不動產價值即達一千六百三十餘萬元。嗣雲林地院九十度
      執字第五八九七號執行事件，因執行無效果而發給上訴人
      債權憑證後，上訴人再次聲請雲林地院以九十二年度執字
      第一一九九一號執行事件，就被上訴人乙○○所有上開不
      動產再為強制執行，雖未另行鑑價，惟於九十四年二月二
      十二日進行特別拍賣時，就被上訴人乙○○所有八五九、
      一一之七地號土地，及七二、七三建號建物等所核定之底
      價合計達一千零十二萬四千元。苟上開不動產順利於九十
      四年四月二十二日予以拍定，其應得之價款與被上訴人乙
      ○○積欠上訴人之系爭借款債務總額一千二百九十八萬三
      千五百二十六元相差不多；若加上被上訴人乙○○所有，
      經於九十四年十二月間鑑價，尚有一百四十五萬六千元價
      值之八五五地號土地，及價值二百五十三萬七千元之八六
      四地號土地，併一一之二、九五之二、一０六之二等筆地
      號之道路用地之價值計算結果後，衡情應足以清償上訴人
      之系爭借款債務。
    (3)上訴人主張對於被上訴人乙○○之系爭借款債權，原係由
      被上訴人乙○○邀同訴外人劉泰然、劉慶哲為連帶保證人
      ，向上訴人所借款本金九百六十萬元而來，而應由被上訴
      人乙○○及訴外人劉泰然、劉慶哲等負連帶清償之責，已
      見上述。上訴人對於乙○○、劉泰然、劉慶哲之系爭借款
      債權，經其另案聲請雲林地院以九十四年度執字第一０二
      三五號執行事件受理後，就被上訴人乙○○及訴外人劉泰
      然之財產強制執行結果，已經上訴人於九十六年三月三十
      日以總價二千零十萬元拍定買受，亦如上述；參以兩造對
      於被上訴人乙○○迄至九十四年五月十二日止，積欠上訴
      人之系爭借款債務，包括本金、利息、違約金合計共一千
      二百九十八萬三千五百二十六元，積欠訴外人王文凱之債
      務合計共二百萬六千四百六十五元，積欠訴外人盧劉金蘭
      之全部債務合計共一百二十萬八千三百四十二元之事實，
      既未爭執，且上開九十四年度執字第一０二二五號執行事
      件，除訴外人盧劉金蘭及上訴人二人聲明參與分配，以行
      使抵押權，併稅捐機關就債務人劉泰然欠繳稅金六十五萬
      六千二百十八元部分，聲明優先參與分配外，並無其他債
      權人聲明參與分配等情以觀，上開執行案件應受分配之債
      權總額加上執行費用，合計應不致超過本件拍賣所得價款
      ；則上訴人對於被上訴人乙○○及訴外人劉泰然、劉慶哲
      之系爭借款債權，將因本件強制執行拍賣所得之價款，獲
      得清償者，應堪肯認。
    (4)基上，本件被上訴人乙○○於九十四年四月二十八日，將
      系爭土地贈與被上訴人甲○○，並於同年五月十二日辦妥
      所有權移轉登記予甲○○名下時，其所有其他不動產經鑑
      價結果，價值既已超過積欠上訴人之系爭借款債務，則被
      上訴人乙○○將系爭土地贈與被上訴人甲○○之無償行為
      ，難認有何陷於無資力狀態之虞；上情參照上訴人就被上
      訴人乙○○及訴外人劉泰然所有財產聲請法院強制執行拍
      賣結果，所得價款達二千零一十萬元，應足清償被上訴人
      乙○○積欠上訴人之系爭借款債務者，更見如此。被上訴
      人抗辯：被上訴人乙○○就系爭土地所為無償行為，並未
      害及上訴人之系爭借款債權者，與實情相符，應堪採信。
七、綜上，本件上訴人主張被上訴人乙○○於九十四年四月二十
    八日，將系爭土地贈與被上訴人甲○○，並於同年五月十二
    日辦妥所有權移轉登記予被上訴人甲○○名下之無償行為，
    有害及其債權者，並無足採；從而上訴人本於撤銷訴權，求
    為命撤銷被上訴人乙○○與甲○○間，就系爭土地所為贈與
    之債權行為及物權行為；被上訴人甲○○應將系爭土地以贈
    與為原因之所有權移轉登記予以塗銷，回復所有權人為被上
    訴人乙○○名義之判決，即屬無據，不應准許；原審為其敗
    訴之判決，於法並無不合，上訴意旨指摘原判決不當，求予
    廢棄改判，為無理由，應予駁回。
八、本件事證已臻明確，兩造其餘攻擊防禦方法之陳述，與判決
    結果並無影響，爰不一一論述，併此敘明。
九、據上論結，本件上訴為無理由，依民事訴訟法第四百四十九
    條第一項、第七十八條，判決如主文。
中　　華　　民　　國　　96　　年　　6　　月　　20 　　日
                    民事第三庭
                                審判長法　官  陳  光  秀
　　　　　　　　　　　      　　　　　法　官  曾  平  杉
　　　　　　　　　　　      　　　　　法　官  李  文  賢
上為正本係照原本作成。
不得上訴。
中　　華　　民　　國　　96　　年　　6　　月　　21 　　日
                                      書記官　劉　清　洪
